---
title: "Reporte sobre análisis de protestas sociales en Sudamérica"
author: "Jorge San Martín"
format: html
editor: visual
self-contained: true
lang: "es"
---

```{r}
#| echo: false
#| output: false
library(readr)
library(dplyr)
library(ggplot2)
library(forcats)
library(dslabs)
library(showtext)
library(ggthemes)
library(scales)
library(ggtext) # para editar anotaciones y etiquetas
library(gghighlight) # para destacar valores en un gráfico
library(here)
library(gt)
Sys.setlocale("LC_TIME", "English")
#datos_protestas <- read_csv("Datos/datos-protestas.csv")
datos_protestas <- read.csv(here::here("Datos/datos-protestas.csv"))
```

## Resumen

## Introducción

Durante el año 2019, Chile se vió inmerso en una serie de masivas y violentas protestas a nivel nacional que conmocionaron al país, teniendo importantes consecuencias a nivel político y social; situación que acabó por denominarse "Estallido social". Sin embargo, Chile no fue el único país latinoamericano envuelto en masivas protestas durante los últimos años. También experimentaron estallidos países como Ecuador el 2019, Colombia el 2019-2020, Perú el 2020, entre otros. Esto nos indica que las masivas protestas sociales del último tiempo han sido un fenómeno que ha permeado el subcontinente latinoamericano.

Sin embargo, este fenómeno no ha sido homogéneo en los distintos países involucrados; hay diferencias remarcables, como la masividad, duración temporal y la violencia de estas protestas, que pueden ser de interés para futuros análisis de carácter sociológico, político, económico, etc... Es debido a esto el posible valor de analizar las características que diferencian estos fenómenos de masivas protestas en sudamérica en los últimos cuatro años.

Este trabajo está basado, principlamente, en el trabajo realizado por el proyecto *Armed Conflict Location & Event Data Project* (ACLED) que recopila información sobre fechas, actores, lugares, muertes y todo tipo de eventos de violencia y protesta política en todo el mundo. El reporte busca analizar cuantitativamente, entre países, las diferencias en la cantidad de manifestaciones, su duración temporal y sus niveles de violencia, para armar un panorama general y específico sobre el fenómeno de las masivas protestas sociales de los últimos años.

Debido al tamaño y complejidad de esta tarea, y de la completa base de datos que entrega ACLED, por simplicidad se trabajó en este reporte con los datos sobre manifestaciones basados en países de Sudamérica. Las variables analizadas corresponden a: fecha de la manifestación, mes y año, desde el año 2018 hasta el 2022; tipo de evento, *riots* (disturbios) y *protests* para manifestaciones violentas y no violentas respectivamente; y cantidad de muertos en la manifestación como medida de violencia. En las siguientes secciones se encuentran el Desarrollo donde está el grueso del analísis con sus correspondientes resultados en gráficos de los datos, y la Conclusión que entrega las últimas reflexiones extraídas a partir de la información obtenida.

## Contexto/Antecedentes (quizás)

\*\* Explicar que a partir de 2018 comenzó un período de masivas protestas en latinoamérica

## Datos


En este reporte toda la información proviene del proyecto de *Datos de Eventos y Ubicación de Conflictos Armados* (Armed Conflict Location & Event Data, [ACLED](https://acleddata.com/about-acled/)). Este consiste en un proyecto de recolección de datos desagregados sobre fechas, actores, localizaciones, muertes y todo tipo de reportes sobre violencia política y eventos de protestas alrededor del mundo. 


Los datos escogidos consisten en que: sean países de Sudamérica (sin contar Suriname, Guyana y Guayana Francesa), cuya fecha se halle entre Abril de 2018 y Enero de 2022 y que los eventos sean *protestas* o *disturbios*. No se les realizó ninguna transformación a los datos. A continuación se muestra en la Tabla 1 las variables escogidas para el análisis:

```{r}
#| echo: false

data.frame(Variables = names(datos_protestas),
           tipo = c(
             "cualitativa",
             "temporal",
             "temporal",
             "cualitativa",
             "cuantitativa"
           ),
	descripción = c(
		"País donde ocurrió el evento",
		"Mes en que ocurrió el evento",
		"Año en que ocurrió el evento",
		"Evento de tipo protesta o disturbio",
		"Cantidad de muertos en el evento"
		)) |>
	gt() |> 
  tab_header(title = "Tabla 1")

```

Cada dato es un evento con las variables mostradas anteriormente. Se desecha la variable sobre el día del evento debido a su poca relevancia en el análisis, ya que será más importante agrupar los eventos según el mes y año en que ocurrieron. La variable *Tipo de evento*, de tipo cualitativa, consiste en precisar si fue una *protesta* o un *disturbio*, cuya diferencia, en este contexto, radica en que el disturbio es un tipo de protesta que deviene en *violenta*, ya sea por uso de armas, destrucción de propiedad, entre otros.

## Resultados

\*\* Presentar la serie temporal general a modo de una primera visualización del panorama general

Primero es necesario tener una visión general sobre la cantidad de manifestaciones a través del intervalo de tiempo escogido para el análisis (abril de 2018 hasta enero 2022), por lo que se muestra una serie temporal sobre esto en la Figura 1:

```{r}
#| echo: false
#| output: false
library(readr)
library(dplyr)
library(ggplot2)
library(forcats)
library(dslabs)
library(showtext)
library(ggthemes)
library(scales)
library(ggtext) # para editar anotaciones y etiquetas
library(gghighlight) # para destacar valores en un gráfico
library(here)
Sys.setlocale("LC_TIME", "English")
#datos_protestas <- read_csv("Datos/datos-protestas.csv")
datos_protestas <- read.csv(here::here("Datos/datos-protestas.csv"))
# Grafico 1 ----

font_add_google(name = "Lato", family = "Lato")
showtext_auto()

graph1 <- datos_protestas %>% 
  group_by(Mes, Pais) %>% 
  summarize(cantidad = length(Tipo_de_evento),
            Mes = as.Date(Mes))

hex <- hue_pal()(10)
hex[1] <- "#52fff1"
hex[3] <- "#00ab1f"
hex[4] <- "#ff4545"
hex[5] <- "#fff305"
hex[7] <- "#0000FF33"
hex[8] <- "#9999FF33"
hex[9] <- "#FF33E633"
hex[2] <- "#FFB38033"
hex[6] <- "#00B3B333"

graph11 <- graph1 |> 
  filter(Pais %in% c("Chile", "Argentina", "Peru", "Bolivia", "Ecuador",
                     "Colombia", "Venezuela", "Uruguay", "Paraguay", "Brazil")) |> 
  ggplot(aes(Mes, cantidad, color = Pais)) +
  geom_line(size = 1.5) +
  #scale_color_colorblind() +
  scale_color_manual(values = hex) +
  labs(title = "Figura 1: Cantidad de manifestaciones por mes",
       x = NULL,
       y = "Cantidad de manifestaciones",
       color = "país") +
  scale_x_date(date_breaks = "4 month", date_labels = "%b\n%Y") +
  coord_cartesian(ylim=c(0,1000))




```

```{r}
#| echo: false
graph11 + 
  theme(
    text = element_text(family = "Lato"),
    plot.title = element_text(size = 24),
    axis.text = element_text(size = 20), 
    axis.title.y = element_text(size = 20),
    legend.position = "top",
    legend.justification = "left",
    legend.text = element_text(size = 20),
    panel.grid.major.y = element_line(color = "gray40"),
    panel.grid.minor.y = element_line(color = "gray30"),
    panel.grid.major.x = element_blank(),
    panel.grid.minor.x = element_blank(),
    #plot.background = element_rect(fill = "#f3fafd"),
    legend.background = element_blank(),
    panel.background = element_blank(),
    axis.ticks = element_line(size = 1)
  ) 
```

Se puede observar con un color difuminado a los países con baja actividad de manifestaciones. En cambio es de notar países que resaltan su alta actividad como lo son Brasil, Chile, Colombia y Venezuela. Es debido a esto que para uso de este análisis se trabajará sólo con estos cuatro países. A continuación se muestra la misma serie temporal, pero solo para los países escogidos, en la Figura 2:

\*\* Presentar un gráfico de serie temporal pero con solo los países anteriores y con el eje y ajustado correctamente

```{r}
#| echo: false
#| output: false
library(readr)
library(dplyr)
library(ggplot2)
library(forcats)
library(dslabs)
library(showtext)
library(ggthemes)
library(scales)
library(ggtext) # para editar anotaciones y etiquetas
library(gghighlight) # para destacar valores en un gráfico
library(here)
Sys.setlocale("LC_TIME", "English")
#datos_protestas <- read_csv("Datos/datos-protestas.csv")
datos_protestas <- read.csv(here::here("Datos/datos-protestas.csv"))
font_add_google(name = "Lato", family = "Lato")
showtext_auto()

graph1 <- datos_protestas %>% 
  group_by(Mes, Pais) %>% 
  summarize(cantidad = length(Tipo_de_evento),
            Mes = as.Date(Mes))

hex <- hue_pal()(10)
hex[1] <- "#00ab1f"
hex[2] <- "#ff4545"
hex[3] <- "#fff305"
hex[4] <- "#FF62BC"


graph11 <- graph1 |> 
  filter(Pais %in% c("Chile",
                     "Colombia", "Venezuela", "Brazil")) |> 
  ggplot(aes(Mes, cantidad, color = Pais)) +
  geom_line(size = 1.5) +
  #scale_color_colorblind() +
  scale_color_manual(values = hex) +
  labs(title = "Figura 2: Cantidad de manifestaciones por mes",
       x = NULL,
       y = "Cantidad de manifestaciones",
       color = "país") +
  scale_x_date(date_breaks = "4 month", date_labels = "%b\n%Y") +
  coord_cartesian(ylim=c(0,1250))
```

```{r}
#| echo: false
graph11 + 
  theme(
    text = element_text(family = "Lato"),
    plot.title = element_text(size = 24),
    axis.text = element_text(size = 20), 
    axis.title.y = element_text(size = 20),
    legend.position = "top",
    legend.justification = "left",
    legend.text = element_text(size = 20),
    panel.grid.major.y = element_line(color = "gray40"),
    panel.grid.minor.y = element_line(color = "gray30"),
    panel.grid.major.x = element_blank(),
    panel.grid.minor.x = element_blank(),
    #plot.background = element_rect(fill = "#f3fafd"),
    legend.background = element_blank(),
    panel.background = element_blank(),
    axis.ticks = element_line(size = 1)
  )
```

Es de notar que para este gráfico, y el anterior, en Mayo de 2018 Brasil tiene un peak de manifestaciones que no se alcanza a apreciar, debido a su magnitud de aproximadamente 3500 manifestaciones. Para este mismo país, además, podemos observar peaks de manifestaciones en Mayo de 2019, y Septiembre de 2021. En el caso de Chile observamos un peak para Octubre de 2019. Para Colombia en Mayo de 2021. Y para Venezuela en Octubre de 2020. A continuación se recopila lo anterior en la Tabla 2:

```{r}
#| echo: false
peaks <- data.frame(Pais = c("Brasil", "Brasil","Brasil", "Chile", "Colombia", "Venezuela"), fecha = c("Mayo de 2018", "Mayo de 2019", "Septiembre de 2021", "Octubre de 2019", "Mayo de 2021", "Octubre de 2020"))

peaks |> 
  gt() |> 
  tab_header(title = "Tabla 2: Meses con mayores peaks de manifestaciones por país",
             subtitle = "Para Brasil, Chile, Colombia y Venezuela")
```

Lo anterior se utilizará para comparar si corresponde con los meses con mayor cantidad de muertos. Sin embargo, se mostrará primero un gráfico sobre los países con mayores cantidad de muertos en manifestaciones en el intervalo de tiempo trabajado, en la Figura 3


\*\*Identificar los intervalos de tiempo (meses) de mayor cant de protestas para cada uno (esto luego se compará para ver si corresponde con los meses con más muertos)

\*\*Presentar gráfico sobre los países con más muertos y responder si corresponde con nuestra elección de países más violentos escogidos

```{r}
#| echo: false
#| warning: false
muerte1 <- datos_protestas |> 
  filter(Muertos > 0) |> 
  group_by(Pais) |> 
  summarize(Muertos = sum(Muertos)) |> 
  arrange(desc(Muertos))

muerte1 |> 
  ggplot(aes(reorder(Pais, -Muertos), Muertos)) +
  geom_col(fill = "#00d1ae") +
  geom_text(aes(label = Muertos),
            vjust = 1.5,
            size = 7,
            color = "white",
            fontface = "bold") +
  labs(title = "Figura 3: Cantidad de muertos en manifestaciones por país",
       subtitle = "entre 2018 y 2021",
       x = NULL,
       y = "Muertes") +
  theme(
    text = element_text(family = "Lato"),
    plot.title = element_text(size = 24),
    axis.text = element_text(size = 20), 
    axis.title.y = element_text(size = 20),
    legend.position = "top",
    legend.justification = "left",
    legend.text = element_text(size = 20),
    #plot.background = element_rect(fill = "#f3fafd"),
    panel.grid.major.x = element_blank(),
    panel.grid.minor.x = element_blank(),
    #plot.background = element_rect(fill = "#f3fafd"),
    legend.background = element_blank(),
    panel.background = element_blank(),
    axis.ticks = element_line(size = 1)
  )
```

Se puede observar como los países con mayor cantidad de muertos en manifestaciones corresponden a los países escogidos anteriormente. Lo que nos puede indicar una correlación entre alta actividad de manifestaciones y la violencia de estas (en este caso con fallecidos).

\*\* Presentar gráfico de meses con más muertos por país (solo de los 4 países) y corroborar si corresponden con los intervalos de tiempo de peak de protestas. Notar que en ninguno de los peaks de Brasil corresponden con meses de gran cantidad de muertos.

A continuación se muestra un gráfico sobre los meses con mayor cantidad de muertos en manifestaciones, con respecto a los cuatro países escogidos, en la Figura 4:

```{r}
#| echo: false
#| warning: false
muerte2 <- datos_protestas |> 
  filter(Pais %in% c("Chile",
                     "Colombia", "Venezuela", "Brazil")) |>
  filter(Muertos > 0) |> 
  group_by(Mes, Pais) |> 
  filter(Muertos == max(Muertos)) |> 
  summarize(fyl = paste(Pais, "\n",substr(Mes, start = 1, stop = 7)),
            Muertos = Muertos) |> 
  arrange(desc(Muertos))

muerte2 <- head(muerte2, 10)

muerte2 |> 
  ggplot(aes(reorder(fyl, -Muertos), Muertos)) +
  geom_col(fill = "#d1a000") +
  geom_text(aes(label = Muertos),
            vjust = 1.5,
            size = 7,
            color = "white",
            fontface = "bold") +
  labs(title = "Figura 4: Meses con mayor cantidad de muertos en manifestaciones por país",
       subtitle = "entre 2018 y 2021",
       x = NULL,
       y = "Cantidad de muertos") +
  theme(
    text = element_text(family = "Lato"),
    plot.title = element_text(size = 24),
    axis.text = element_text(size = 20), 
    axis.title.y = element_text(size = 20),
    legend.position = "top",
    legend.justification = "left",
    legend.text = element_text(size = 20),
    #plot.background = element_rect(fill = "#f3fafd"),
    panel.grid.major.x = element_blank(),
    panel.grid.minor.x = element_blank(),
    #plot.background = element_rect(fill = "#f3fafd"),
    legend.background = element_blank(),
    panel.background = element_blank(),
    axis.ticks = element_line(size = 1)
  )
```

Se puede observar que Venezuela tiene los meses más violentos, sin embargo, niguno corresponde al mes con mayor cantidad de manifestaciones (octubre de 2020). Con Brasil es más fuerte aún el fenómeno porque es claramente el país con más grandes peaks de manifestaciones, pero ninguno corresponde con los meses más violentos. Para Chile y Colombia sí se puede observar que sus peaks de manifestaciones sí corresponden con meses violentos. Esto parece indicar, al contrario que con la Figura 3, que grandes cantidades de manifestaciones no implican necesariamente grandes aumentos en la violencia de estas (violencia en el sentido de fallecidos).



\*\* Resaltar que en los momentos de mayor protestas es donde hay más muertos, por ende más violencia

\*\* Presentar 4 gráficos juntos, de cada país, que muestra cantidad de disturbio y protestas por separado y corroborar que en los 4 países existe correlación entre manifestaciones violentas y no violentas

A continuación se presentan 4 series temporales, cada uno correspondientes a los oaíses escogidos, que muestran la cantidad de manifestaciones desagrupados por el tipo de estas: disturbios o protestas.

```{r}
#| echo: false
#| warning: false
brazild <- datos_protestas %>% 
  filter(Pais %in% "Brazil") |> 
  filter(Tipo_de_evento == "Disturbios") |> 
  group_by(Mes, Pais) %>% 
  summarize(Disturbios = length(Tipo_de_evento),
            Mes = as.Date(Mes))

brazilp <- datos_protestas %>% 
  filter(Pais %in% "Brazil") |> 
  filter(Tipo_de_evento == "Protestas") |> 
  group_by(Mes, Pais) %>% 
  summarize(Protestas = length(Tipo_de_evento),
            Mes = as.Date(Mes))

brazil <-  brazild |> 
  left_join(brazilp)



brazilgraph <- ggplot(brazil, aes(Mes)) + 
  geom_line(aes(y = Disturbios, colour = "Disturbios"), size = 1.5) + 
  geom_line(aes(y = Protestas, colour = "Protestas"), size = 1.5) +
  labs(title = "Figura 5.1: Cantidad de manifestaciones por mes en Brazil",
       x = NULL,
       y = "Cantidad",
       color = "tipo:") +
  scale_x_date(date_breaks = "4 month", date_labels = "%b\n%Y") +
  coord_cartesian(ylim=c(0,1000))

brazilgraph <- brazilgraph + 
  theme(
    text = element_text(family = "Lato"),
    plot.title = element_text(size = 24),
    axis.text = element_text(size = 20), 
    axis.title.y = element_text(size = 20),
    legend.position = "top",
    legend.justification = "left",
    legend.text = element_text(size = 20),
    panel.grid.major.y = element_line(color = "gray40"),
    panel.grid.minor.y = element_line(color = "gray30"),
    panel.grid.major.x = element_blank(),
    panel.grid.minor.x = element_blank(),
    #plot.background = element_rect(fill = "#f3fafd"),
    legend.background = element_blank(),
    panel.background = element_blank(),
    axis.ticks = element_line(size = 1)
  )
brazilgraph
```

```{r}
#| echo: false
#| warning: false
font_add_google(name = "Lato", family = "Lato")
showtext_auto()

chiled <- datos_protestas %>% 
  filter(Pais %in% "Chile") |> 
  filter(Tipo_de_evento == "Disturbios") |> 
  group_by(Mes, Pais) %>% 
  summarize(Disturbios = length(Tipo_de_evento),
            Mes = as.Date(Mes))

chilep <- datos_protestas %>% 
  filter(Pais %in% "Chile") |> 
  filter(Tipo_de_evento == "Protestas") |> 
  group_by(Mes, Pais) %>% 
  summarize(Protestas = length(Tipo_de_evento),
            Mes = as.Date(Mes))

chile <-  chiled |> 
  left_join(chilep)



chilegraph <- ggplot(chile, aes(Mes)) + 
  geom_line(aes(y = Disturbios, colour = "Disturbios"), size = 1.5) + 
  geom_line(aes(y = Protestas, colour = "Protestas"), size = 1.5) +
  labs(title = "Figura 5.2: Cantidad de manifestaciones por mes en Chile",
       x = NULL,
       y = "Cantidad",
       color = "tipo:") +
  scale_x_date(date_breaks = "4 month", date_labels = "%b\n%Y") +
  coord_cartesian(ylim=c(0,500))

chilegraph <- chilegraph + 
  theme(
    text = element_text(family = "Lato"),
    plot.title = element_text(size = 24),
    axis.text = element_text(size = 20), 
    axis.title.y = element_text(size = 20),
    legend.position = "top",
    legend.justification = "left",
    legend.text = element_text(size = 20),
    panel.grid.major.y = element_line(color = "gray40"),
    panel.grid.minor.y = element_line(color = "gray30"),
    panel.grid.major.x = element_blank(),
    panel.grid.minor.x = element_blank(),
    #plot.background = element_rect(fill = "#f3fafd"),
    legend.background = element_blank(),
    panel.background = element_blank(),
    axis.ticks = element_line(size = 1)
  )
chilegraph
```

```{r}
#| echo: false
#| warning: false
colombiad <- datos_protestas %>% 
  filter(Pais %in% "Colombia") |> 
  filter(Tipo_de_evento == "Disturbios") |> 
  group_by(Mes, Pais) %>% 
  summarize(Disturbios = length(Tipo_de_evento),
            Mes = as.Date(Mes))

colombiap <- datos_protestas %>% 
  filter(Pais %in% "Colombia") |> 
  filter(Tipo_de_evento == "Protestas") |> 
  group_by(Mes, Pais) %>% 
  summarize(Protestas = length(Tipo_de_evento),
            Mes = as.Date(Mes))

colombia <-  colombiad |> 
  left_join(colombiap)



colombiagraph <- ggplot(colombia, aes(Mes)) + 
  geom_line(aes(y = Disturbios, colour = "Disturbios"), size = 1.5) + 
  geom_line(aes(y = Protestas, colour = "Protestas"), size = 1.5) +
  labs(title = "Figura 5.3: Cantidad de manifestaciones por mes en Colombia",
       x = NULL,
       y = "Cantidad",
       color = "tipo:") +
  scale_x_date(date_breaks = "4 month", date_labels = "%b\n%Y") +
  coord_cartesian(ylim=c(0,700))

colombiagraph <- colombiagraph + 
  theme(
    text = element_text(family = "Lato"),
    plot.title = element_text(size = 24),
    axis.text = element_text(size = 20), 
    axis.title.y = element_text(size = 20),
    legend.position = "top",
    legend.justification = "left",
    legend.text = element_text(size = 20),
    panel.grid.major.y = element_line(color = "gray40"),
    panel.grid.minor.y = element_line(color = "gray30"),
    panel.grid.major.x = element_blank(),
    panel.grid.minor.x = element_blank(),
    #plot.background = element_rect(fill = "#f3fafd"),
    legend.background = element_blank(),
    panel.background = element_blank(),
    axis.ticks = element_line(size = 1)
  )
colombiagraph
```

```{r}
#| echo: false
#| warning: false
venezuelad <- datos_protestas %>% 
  filter(Pais %in% "Venezuela") |> 
  filter(Tipo_de_evento == "Disturbios") |> 
  group_by(Mes, Pais) %>% 
  summarize(Disturbios = length(Tipo_de_evento),
            Mes = as.Date(Mes))

venezuelap <- datos_protestas %>% 
  filter(Pais %in% "Venezuela") |> 
  filter(Tipo_de_evento == "Protestas") |> 
  group_by(Mes, Pais) %>% 
  summarize(Protestas = length(Tipo_de_evento),
            Mes = as.Date(Mes))

venezuela <-  venezuelad |> 
  left_join(venezuelap)



venezuelagraph <- ggplot(venezuela, aes(Mes)) + 
  geom_line(aes(y = Disturbios, colour = "Disturbios"), size = 1.5) + 
  geom_line(aes(y = Protestas, colour = "Protestas"), size = 1.5) +
  labs(title = "Figura 5.4: Cantidad de manifestaciones por mes en Venezuela",
       x = NULL,
       y = "Cantidad",
       color = "tipo:") +
  scale_x_date(date_breaks = "4 month", date_labels = "%b\n%Y") +
  coord_cartesian(ylim=c(0,500))

venezuelagraph <- venezuelagraph + 
  theme(
    text = element_text(family = "Lato"),
    plot.title = element_text(size = 24),
    axis.text = element_text(size = 20), 
    axis.title.y = element_text(size = 20),
    legend.position = "top",
    legend.justification = "left",
    legend.text = element_text(size = 20),
    panel.grid.major.y = element_line(color = "gray40"),
    panel.grid.minor.y = element_line(color = "gray30"),
    panel.grid.major.x = element_blank(),
    panel.grid.minor.x = element_blank(),
    #plot.background = element_rect(fill = "#f3fafd"),
    legend.background = element_blank(),
    panel.background = element_blank(),
    axis.ticks = element_line(size = 1)
  )
venezuelagraph
```

Considerando que los disturbios, a diferencias de las protestas,  son tipos de manifestaciones con altos grados de violencia, se tiene que, al igual que en la Figura 4, para Chile y Colombia existe una correlación entre protestas y hechos de violencia (en este caso disturbios). En cambio para Brasil y Venezuela se repite el fenómeno de la falta de correlación entre estas. Estas discrepancias entre países como Chile y Colombia con respecto a Brasil y Venezuela no nos permiten concluir si existe una fuerte dependencia entre masivas protestas y hechos de violencia. Sino que quizás sea necesario encontrar más información o agregar más variables para obtener un resultado más concluyente.


\*\* Si es que sí, sugerir que manifestaciones violentas y no violentas están intrísecamente conectadas entre sí, y a la vez con la cantidad de muertos.








Como se puede observar en la Figura 1:

En la figura anterior se muestra una serie de tiempo acerca de la cantidad de manifestaciones mensuales según lps estados sudamericanos. La disposición visual está enfocada en los países con mayor actividad, los cuales son: Argentina, Brasil, Chile, Colombia y Venezuela.

## Conclusión
